臺灣臺中地方法院民事判決　99年度訴字第2850號
原　　　告　蔡修仁
訴訟代理人　陳慶昌律師
被　　　告　蔡朝清
訴訟代理人　蔡鉦源
被　　　告　蔡朝吉
　　　　　　蔡燕龍
　　　　　　蔡延慶
　　　　　　蔡忠程
兼上四人
訴訟代理人　蔡政雄
上列當事人間請求分割共有物事件，經於民國100年6月27日言詞
辯論終結，本院判決如下：
    主  文
兩造共有坐落臺中市○○區○○段第2303地號土地，面積四七０
平方公尺土地，分割方法為：如附圖所示A部分面積七八平方公
尺分歸原告取得，如附圖所示D部分面積一九六平方公尺分歸被
告蔡政雄取得，如附圖所示B部分面積四九平方公尺分歸被告蔡
朝清取得，如附圖所示C部分面積四九平方公尺分歸被告蔡朝吉
取得，如附圖所示E部分面積四九平方公尺分歸被告蔡燕龍取得
，如附圖所示F部分面積四九平方公尺分歸被告蔡延慶、蔡忠程
共同取得，並按應有部分各二分之一比例維持共有。
訴訟費用由兩造依附表所示應有部分之比例負擔。
    事實及理由
壹、程序事項：被告蔡朝清、蔡朝吉、蔡政雄、蔡燕龍、蔡延慶
    、蔡忠程經合法通知，未於最後言詞辯論期日到場，核無民
    事訴訟法第386條各款所列情形，爰依原告之聲請，由其一
    造辯論而為判決。
貳、實體事項：
一、原告主張：坐落台中市清水區（縣市合併前為台中縣清水鎮
    ○○○段2303地號、地目建、面積470平方公尺土地(下稱系
    爭土地)為兩造所共有。查兩造共有之系爭土地因共有人無
    法達成分割協議，復無因物之使用目的不能分割之情形，共
    有人間亦無不分割之約定。系爭土地四周均受他人土地包圍
    ，無論如何分割，均需通過他人之土地始能連接外面道路，
    是分割後之土地能否道路相通，並非本件之重點所在。依系
    爭土地現況觀之，土地上有兩造共有之三合院祖厝一棟，其
    中A部分現由原告分管使用中，B部分為公廳，C部分磚造房
    屋為空屋無人使用如依附圖方案一所示之分割方式，顯較能
    維持現狀，減少共有人所受損害。再者，原告另筆單獨所有
    之同段2292-4號土地及另筆共有之2304-6號土地，依附圖方
    案一所示分割方式，分割後原告分得A部分，可使A部分與
    2292-4號、2304-6號土地相連，於原告自屬經濟利益之最大
    值，較符合土地使用上及經濟上之效益。退步言之，倘被告
    蔡政雄分得依附圖方案一所示D部分土地，則D部分土地仍與
    被告蔡政雄所共有之2304-6號土地相連，有助於被告蔡政雄
    兩筆土地之整合利用，被告蔡政雄反對依附圖方案一之分割
    方法，非有理由。如採被告蔡政雄之主張，依附圖方案二之
    分割方式，固然達到妨害原告分割後所得之土地與同段22
    92-4、2304-6號土地相鄰之效果，於被告蔡政雄並無實質之
    益處，係損人不利己，並無可採。並聲明：原告與被告蔡朝
    清、蔡朝吉、蔡政雄、蔡燕龍、蔡延慶、蔡忠程等六人所共
    有台中市○○區○○段2303地號土地、面積470平方公尺請
    准予分割，分割方法如民國100年4月28日台中市清水區地政
    事務所土地複丈成果圖第1案。
二、被告部分：
  (一)被告蔡朝清未於最後言詞辯論到庭，先前所為聲明及陳述如
    下：同意分割，希望能分得面臨南邊之預定道路。
  (二)被告蔡朝吉未於最後言詞辯論期日到庭，先前所為聲明及陳
    述如下：同意分割，系爭土地後面並未緊臨道路，須留防火
    巷。
  (三)被告蔡政雄未於最後言詞辯論期日到庭，先前所為聲明及陳
    述如下：同意分割，被告擁有系爭土地最大持分，毗鄰系爭
    土地之2304-6號土地為被告之共有土地，建議靠左優先分割
    予被告，故主張分割方法應採如附圖所示第二案。
  (四)被告蔡燕龍未於最後言詞辯論期日到庭，先前所為聲明及陳
    述如下：同意分割。
  (五)被告蔡延慶未於最後言詞辯論期日到庭，先前所為聲明及陳
    述如下：同意分割，並對原告之分割方案無意見。希望與被
    告蔡忠程保持共有。
  (六)被告蔡忠程未於最後言詞辯論期日到庭，先前所為聲明及陳
    述如下：同意分割，惟分得系爭土地前部者，要留土地給分
    得系爭土地後部者出入。希望與被告蔡延慶保持共有。
三、得心證之理由：
  (一)按各共有人除因物之使用目的不能分割，或契約訂有不分割
    之期限者外，得隨時請求分割共有物，民法第823條第1項前
    段定有明文。查系爭土地為兩造共有，各共有人之應有部分
    比例如附表所示，系爭土地並無因物之使用目的不能分割，
    亦未訂有不分割之契約，兩造復無法達成分割之協議等事實
    ，為兩造所不爭執，有土地登記簿謄本在卷可稽，則原告訴
    請本院就系爭土地為裁判分割，符合前開法律規定，應予准
    許。
  (二)次按共有物之分割，依共有人協議之方法行之。分割之方法
    不能協議決定，或於協議決定後因消滅時效完成經共有人拒
    絕履行者，法院得因任何共有人之聲請，命為下列之分配：
    一、原物分配於各共有人。二、原物分配有困難時，得變賣
    共有物，價金分配於各共有人；或以原物之一部分分配於各
    共有人，他部分變賣，以價金分配於各共有人。以原物為分
    配時，因共有人之利益或其他必要情形，得就共有物之一部
    分仍維持共有。民法第824條第1項、第2項、第4項分別定有
    明文。又法院裁判分割共有物，須斟酌各共有人之利害關係
    、使用情形、共有物之性質及價值、經濟效用、符合公平經
    濟原則，其分割方法始得謂為適當，最高法院91年度台上字
    第805號判決可資參照。經查，系爭土地四周為其他土地所
    包圍，並未直接面臨既成道路，需利用周圍鄰地通行，其上
    有三合院1棟，現已無人居住等事實，有本院100年2月10日
    勘驗測量筆錄與複丈成果圖在卷可憑，堪信為真實。依原告
    所主張如附圖方案一所示之方式分割，原告分得方案一所示
    A 部分土地，可與原告另筆單獨所有同段2292-4號土地及另
    筆共有之2304-6號土地相連接，俾利土地合併利用，以發揮
    更大之經濟效益；又除被告蔡政雄外，其餘被告蔡朝清、蔡
    朝吉、蔡燕龍及蔡延慶、蔡忠程等人依方案一所示分得B、C
    、E、F部分土地，與依方案二所示依序分得B、C、E、F部分
    土地，核屬相同；而被告蔡政雄依方案一所示分得D部分土
    地，仍與其所共有之2304-6號土地（共有人為原告、被告蔡
    政雄、被告蔡燕龍、訴外人蔡鉦源）相連接，其依方案一所
    示分得D部分土地之地形方正，並無不利益，被告蔡政雄如
    依方案二所示分得D部分土地，所分得之土地地形反較不規
    則，且不利於原告之土地整合，參以被告蔡朝清表示分割後
    所取得之土地需與被告蔡政雄分得之土地毗鄰，如依附圖方
    案二所示之方式分割，被告蔡朝清分得之B部分土地，與被
    告蔡政雄分得之D部分則無法毗鄰，本院依上開說明，暨參
    酌兩造分割之意願、系爭土地面積、地形、客觀情狀、經濟
    效用及被告蔡延慶、蔡忠程表明繼續保持共有之意願等一切
    情狀，認為原告主張如附圖方案一所示之分割方案，堪稱公
    允，爰判決分割如主文第1項所示。
  (三)本件事證已臻明確，兩造其餘主張、陳述及所提之證據，經
    審酌後於判決結果無影響，無一一論述之必要，附此敘明。
  (四)再按因共有物分割事件涉訟，由敗訴當事人負擔訴訟費用顯
    失公平者，法院得酌量情形，命勝訴之當事人負擔其一部，
    民事訴訟法第80條之1設有規定。本件為共有物分割事件，
    在性質上並無訟爭性，縱令兩造互易其地位，裁判結果仍無
    不同，故由被告負擔全部費用，顯有失公平，是本院酌量兩
    造之情形，認訴訟費用宜由各當事人依其就系爭土地之原應
    有部分比例分擔，爰諭知如主文第2項所示。
四、訴訟費用負擔之依據：民事訴訟法第80條之1。
中    華    民    國    100    年    7    月    25    日
                  民事第四庭   法  官  吳蕙玟
附表
┌──┬───┬──────┬────────────┐
│編號│稱謂  │姓名        │應有部分比例            │
├──┼───┼──────┼────────────┤
│ 1  │原告  │蔡仁修      │六分之一                │
├──┼───┼──────┼────────────┤
│ 2  │被告  │蔡朝清      │四十八分之五            │
├──┼───┼──────┼────────────┤
│ 3  │被告  │蔡朝吉      │四十八分之五            │
├──┼───┼──────┼────────────┤
│ 4  │被告  │蔡政雄      │四十八分之二十          │
├──┼───┼──────┼────────────┤
│ 5  │被告  │蔡燕龍      │四十八分之五            │
├──┼───┼──────┼────────────┤
│ 6  │被告  │蔡延慶      │九十六分之五            │
├──┼───┼──────┼────────────┤
│ 7  │被告  │蔡忠程      │九十六分之五            │
└──┴───┴──────┴────────────┘
正本係照原本作成。
如對本判決上訴，須於判決送達後20日內向本院提出上訴狀。如
委任律師提起上訴者，應一併繳納上訴審裁判費。
中    華    民    國    100    年    7    月    25    日
                               書記官  廖日晟